臺灣士林地方法院民事裁定　　　　　 99年度司養聲字第193號
聲　請　人　張正賢
　　　　　　鄧明傑
上　1　人
法定代理人　鄧惠真
上列當事人間聲請認可收養事件，本院裁定如下：
    主  文
認可張正賢於中華民國99年10月14日收養鄧明傑為養子。
聲請程序費用由聲請人負擔。
    理  由
一、聲請意旨略以：張正賢（收養人，民國62年10月7 日出生）
    與鄧明傑（被收養人，民國91年6 月8 日出生），於民國99
    年10月14日經被收養人之法定代理人鄧惠真同意，訂立書面
    收養契約，由收養人張正賢收養被收養人鄧明傑為養子，且
    收養人有正當職業及財產，確有扶養被收養人之能力，為此
    請求認可等語，並提出收養契約書、收養同意書、戶籍謄本
    、財力證明、健康檢查表等為證。
二、按收養應以書面為之，並向法院聲請認可。法院為未成年人
    被收養之認可時，應依養子女最佳利益為之。又子女被收養
    時，應得其父母之同意。但父母之一方或雙方對子女未盡保
    護教養義務或有其他顯然不利子女之情事而拒絕同意者，不
    在此限。民法第1079條第1 項、第1079條之1 、第1076條之
    1 第1 項第1 款分別定有明文。蓋子女出養同意權固屬父母
    固有之權利，但在父母一方或雙方對子女未盡保護教養義務
    而濫用同意權，或有其他顯然不利子女之情事而拒絕同意，
    或事實上不能為意思表示之情形時，得例外免除其同意，以
    保護被收養者之權利。本件被收養人鄧明傑係劉學斌、鄧惠
    真於婚姻關係存續中受胎所生之子，劉學斌、鄧惠真於95年
    3 月27日離婚時約定由鄧惠真任被收養人鄧明傑之親權人，
    故被收養人鄧明傑之權利義務應由鄧惠真行使、負擔，此有
    戶籍謄本在卷可憑。惟查被收養人之父劉學斌於99年12月14
    日到庭表示不同意出養等語，則被收養人之父已明確表示拒
    絕同意出養，則本件所應審究者厥為被收養人之父劉學斌拒
    絕同意出養有無民法第1076條之1 第1 項第1 款規定之「對
    子女未盡保護教養義務或有其他顯然不利子女」情事？經查
    ：收養人、被收養人、被收養人之法定代理人到庭稱：「（
    問：本件聲請意旨為何？）收養鄧明傑為養子。因為我與鄧
    明傑的母親結婚，也與鄧明傑已經相處八年了，鄧明傑從出
    生至今都與我一起生活。他的生父都沒有給付鄧明傑扶養費
    ，也沒有來探視。（問：是否同意被收養？）我同意，因為
    收養人對我很好，會教我功課，我想與收養人同姓。再據劉
    學斌到庭陳明：「（問：有無給付扶養費？）95年離婚後第
    1 年有支付，但後來3 年多就沒有支付扶養費，也沒有去看
    過小孩。（問：最後一次與小孩見面是什麼時候的事？）95
    年離婚之後就沒有見面。我沒有去看小孩，是因為小孩改姓
    氏我前妻他沒有知會我，他不尊重我，我不認同他的作法」
    （見本院99年12月14日非訟事件筆錄）等語明確，堪認被收
    養人之父劉學斌對被收養人鄧明傑從未盡保護教養義務。從
    而，劉學斌雖到庭表明不同意張正賢收養鄧明傑，然依上開
    規定及說明，本件收養自無庸得其同意，合先敘明。
三、經核本件收養人與被收養人間已成立收養關係，復無民法第
    1079條第2 項所列不予認可之情形，有上開證據在卷可稽，
    雖被收養人之生父劉學斌拒絕同意出養，然其對被收養人鄧
    明傑並未盡保護教養義務，依民法第1076條之1 第1 項第1
    款規定，自無庸得其同意，已如前述，並經收養人、被收養
    人及被收養人法定代理人分別到庭陳明可據（參見本院99年
    11月23日、99年12月14日訊問筆錄）。另經本院函請財團法
    人天主教善牧社會福利基金會、臺北市政府社會局進行訪視
    ，據覆略以：「(一)就出養動機及意願：出養人明確表示其無
    意出養被收養人，且願意承擔父親的角色和責任，期待可以
    將被收養人接回照顧及撫養。同時就出養的必要性而言，出
    養人目前有穩定的工作和收入，家人也都支持其撫養被收養
    人的決定，並願意協助照顧，故評估現階段該家庭並非有出
    養孩子的必要性。(二)就親職能力和親子關係而言：依出養人
    所述，可知其教養價值觀念並無不當之處，過去也曾負擔幼
    兒生活照顧的內容，然因出養人已有多年沒有與孩子一起生
    活及相處，對於已屆學齡階段的被收養人，出養人確實瞭解
    有限，未來若將被收養人接回共同生活，勢必將面臨嚴重新
    建立親子關係的調適期，故有關出養人是否確實適合教養被
    收養人，目前上無法完全確知及評估。幸而出養人願意多付
    予關愛及接納，並能尊重孩子與親生母親的情感連結，此部
    分尚屬出養人能夠以孩子的利益著想為思考前提。(三)綜合評
    估：本案為繼親收養案件，但被收養人的親生父親明確表達
    其無出養意願，故有關被收養人本身的意願、目前的受照顧
    狀況、被收養人對於出養人的情感程度、被收養人與收養人
    間的相處關係之部分，將會是本案必須進一步瞭解及評估的
    重點。」、「(一)收養人現況：1.身心狀況：收養人張先生現
    年37歲，欲收養現任妻子前次婚姻所生之子- 明傑，而他
    2010年9 月18日之健檢資料顯示，健康情形良好。2.婚姻暨
    家庭狀況：養父張先生約於西元2003年與鄧小姐開始交往，
    並與出養人鄧小姐於2010年7 月奉子成婚。與鄧小姐交往期
    間，即與被收養人明傑互動融洽，並為就近照顧明傑，於
    2010年7 月與鄧小姐結婚後，接明傑至台北共同生活。3.就
    業暨經濟狀況：張先生目前於建築師事務所及室內設計有限
    公司，擔任建築師暨室內設計師，平均月收入約台幣8-9 萬
    元，家庭支出約為台幣5 萬元。另外張先生共有三家銀行的
    存款，以及鄧小姐的固定存款，評估他們共同的月收入大於
    月支出，能共同負擔一家四口的生活。4.居住空間：張氏夫
    婦一家四口共同住在一33坪公寓中，三房一廳一衛空間規劃
    整齊，收納得宜。目前張氏夫婦及明傑共睡同一間臥房，其
    中張氏夫婦的臥房隔間已打通，因考量需要較寬敞的親子空
    間及未來育嬰室的需要。5.犯罪紀錄：因未附上其犯罪紀錄
    證明，故無法評估張先生有無犯罪狀況。6.支持網絡：張先
    生的親友為其支持網絡，尤張先生之親友表達在必要時刻，
    願意協助照顧明傑課後之生活。張先生有連結正式資源的經
    驗，如：到校與明傑的老師溝通明傑的學習狀況以及與他的
    律師友人討論有關收養事宜。(二)出養必要性：1.出養動機
    -(1)鄧小姐與張先生結婚，評估他與明傑互動良好，且考量
    明傑最佳利益，知道其需要一個更完整的家庭，陪伴其成長
    ，故決定讓張先生收養他，以建立彼此之權利義務關係。
     (2)因生父劉先生目前未居住在台北，不在本會訪視範圍內
    ，故無法進行訪視評估。2.生活現況- （1 ）鄧小姐過去曾
    擔任護理長，月收入約台幣4-5 萬，其存款合併張先生月收
    入，評估其家庭收入可大於家庭支出。（2 ）因考量婚後全
    家需住在一起，並為方便張先生就近接送明傑上下學，故於
    婚後，鄧小姐、明傑選擇從桃園搬家至台北與張先生共同生
    活。3.支持系統- 鄧小姐的親友為其支持網絡，然其缺乏連
    結正式資源之經驗。(三)試養情形：1.張氏夫婦於2010年7 月
    結婚後，才開始安排明傑至台北全家共同生活。2.雙方皆表
    示彼此親子關係融洽，且已培養一定程度之默契，彼此都願
    意投入時間與對方相處並能享受在當中。(三)綜合評估與建議
    ：1.收養人張先生與出養人鄧小姐共組家庭已6 個月，張氏
    夫婦對於彼此協調、溝通的能力，感到有信心，且於交往至
    今經歷許多現實問題的考驗，皆能一一化解並能面對其困難
    ，他們很清楚知道彼此的需要及可以提供給對方的支持，故
    雖知共組家庭不易，卻有一定程度的基礎，可以朝向正面發
    展。2.張氏夫婦一家四口共同住在一33坪公寓中，三房一廳
    一衛空間規劃整齊，收納得宜。目前張氏夫婦及明傑睡同一
    間臥房，其中張氏夫婦的臥房隔間已打通，因考量需要較寬
    敞的親子空間及未來育嬰室的需要。未來將規劃買下新的房
    子，以解決目前親子空間尚顯不足之困擾。3.評估張先生確
    實有意願有能力收養明傑。4.鄧小姐一直單親撫養明傑，而
    評估明傑確實需要更完整的家庭以利其成長所需，故構成其
    出養之必要性。5.綜合上述，因生父劉先生未居住在台北市
    ，無法進行訪視，僅能以生母鄧小姐之訪視內容評估其有出
    養之必要性。另外，收養人張先生，在各方面都具備收養照
    顧的能力，故建議若生父亦有出養之必要性時，予以核准本
    收養案。」等情，有財團法人天主教善牧社會福利基金會、
    臺北市政府社會局函附之訪視報告在卷可稽。本院參酌前揭
    建議報告，認被收養人之父與被收養人雖具有法律上之親子
    關係，但未共同生活，亦未盡到保護教養被收養人之義務，
    雙方間並無實質親子情感及依附關係，反觀被收養人自幼即
    由收養人扶養長大，共同生活期間被收養人已對收養人產生
    認同及依賴，雙方關係良好，已建立深厚之親子情感，並審
    酌收養人之人格特質、經濟狀況、收養動機、對被收養人之
    教養態度、親職能力等事項，認由收養人收養被收養人鄧明
    傑為養子，符合被收養人之最佳利益，雖未據被收養人生父
    同意，本院依法仍得予以認可。
四、依非訟事件法第21條第1 項前段、第23條，民事訴訟法第85
    條第1 項前段，裁定如主文。
五、如不服本裁定，應於裁定送達後10日內，以書狀向本院提出
    抗告狀，並繳納抗告費新臺幣1,000 元。
中    華    民    國   100    年    3     月    14    日
                  家事庭司法事務官